【裁判字號】    97,上訴,927
【裁判日期】    971111
【裁判案由】    強盜
【裁判全文】
臺灣高等法院臺中分院刑事判決         97年度上訴字第927號
上  訴  人
即  被  告  乙○○
                    （
選任辯護人  謝萬生律師
上  訴  人
即  被  告  丙○○
                    （
選任辯護人  許家瑜律師
上列上訴人等因強盜等案件，不服臺灣臺中地方法院96年度訴字
第4565號中華民國97年 2月19日第一審判決（起訴案號：臺灣臺
中地方法院檢察署96年度偵字第24151 號），提起上訴，本院判
決如下：
    主  文
原判決撤銷。
乙○○共同以強暴至使不能抗拒，得財產上不法之利益，處有期
徒刑陸年陸月。扣案之膠帶貳捲沒收。
丙○○共同攜帶兇器以強暴至使不能抗拒，得財產上不法之利益
，處有期徒刑捌年陸月。扣案之可發射金屬具有殺傷力之氣體動
力式槍枝（槍枝管制編號：0000000000）壹支、膠帶貳捲，均沒
收。
    犯罪事實
一、乙○○於民國95年間，經由真實姓名年籍均不詳僅知綽號「
    鳥來仔」之成年男子介紹，認識「易紘紙袋工廠」（址設臺
    中縣沙鹿鎮○○路文光巷26號，下簡稱易紘工廠）負責人甲○○。因乙○○、丙○○及鄧維義（綽號「小馬」，已於96
    年12月29日死亡，經原審法院為不受理判決）經濟不佳，需
    錢孔急，3 人於96年9月2日下午3、4時許，在臺中市○○路
    與上石路口之7-11便利商店外聊天時，乙○○乃提議先強押
    甲○○後索討金錢，由乙○○代甲○○支付款項，取得對甲○○之債權，再由甲○○清償借款予乙○○，3 人均表同意
    。乙○○、丙○○、鄧維義乃共同基於意圖為自己不法利益
    之犯意聯絡，於同年月3日晚上8時許，由乙○○帶丙○○、
    鄧維義至甲○○前開工廠附近探勘環境，期間，乙○○更藉
    故至甲○○家中拜訪，趁閒聊時提及最近以現金付款方式購
    買價值新臺幣（下同）370餘萬元之賓士SLK雙門跑車，且郵
    局尚有存款800 餘萬元等情，使甲○○誤以為乙○○財力雄
    厚，以便甲○○嗣後能向乙○○借款以支付贖款。準備妥當
    後，丙○○、鄧維義遂共同基於持有槍枝之犯意聯絡，於同
    年9月5日晚上7 時許，先由鄧維義交付可發射金屬彈丸具殺
    傷力之氣體動力式槍枝（槍枝管制編號：0000000000）1 支
    給丙○○，用以強押甲○○（乙○○不知丙○○、鄧維義持
    具該殺傷力之槍枝犯案），隨後丙○○便駕駛其女友林鈺苹
    所有之車牌號碼Q8- 9822號自用小客車載鄧維義，至甲○○
    前開工廠等候。於同日晚上10時許，丙○○即頭戴其所有之
    黑色漁夫帽，鄧維義則頭戴白色棒球帽，先由鄧維義向甲○○佯稱借用廁所，藉機查看工廠，發現並無其他人在場後，
    鄧維義即自甲○○之後方勒住其頸部並押至工廠門口，丙○○則自後持上開具殺傷力之氣體動力式槍枝抵住甲○○之右
    側肋骨，並佯稱甲○○與人有恩怨，有人要找甲○○等語，
    以此強暴之方式，將甲○○押入車內，再由鄧維義開車，丙○○與甲○○坐在後座，丙○○坐在右側負責看守甲○○，
    並以黑色眼罩矇住甲○○之眼睛，再以土黃色膠帶綑綁甲○○之雙手，至使甲○○不能抗拒。鄧維義乃依計畫開車至清
    泉岡機場附近後，向甲○○佯稱有人找甲○○，迫令要其找
    人來談，並要甲○○以電話通知其家人取贖，甲○○回稱家
    中無人能籌錢，打電話也沒用後，鄧維義便引導要甲○○想
    看看有無較有錢的朋友可幫忙，甲○○遂想到自稱財力雄厚
    之乙○○，即於同日23時22分許，以自己所持用之00000000
    00號手機撥打給乙○○，告知乙○○自己被抓需要贖款的消
    息，鄧維義並搶過手機，向乙○○表示要1 千萬元之贖款等
    語。甲○○隨後於同日23時26分，以持用之0000000000號手
    機撥打給乙○○，要乙○○儘速籌款，鄧維義遂和乙○○達
    成協議，於1小時內湊到4百萬元交付贖金。於同日23時37分
    ，鄧維義再以甲○○同上手機佯向紀漢廷確認其車輛顏色。
    待於同年月6日0時10分許，甲○○再以同上手機撥打給乙○○，接通後乙○○隨即要甲○○將電話轉給歹徒（即鄧維義
    ），鄧維義要乙○○至臺中縣沙鹿鎮○○里○○○道路口交
    付贖款。鄧維義、丙○○抵達該產業道路後，即由鄧維義下
    車佯裝取得贖金後，丙○○即扶甲○○下車，將甲○○釋放
    ，並要甲○○於1 分鐘後才可以將眼罩取下，鄧維義、丙○○2 人即開車往神岡鄉圳堵村方向離開，乙○○則一直在旁
    等侯，並駕駛車牌號碼7982- LC號之自用小客車載甲○○返
    回前開工廠，途中乙○○向甲○○稱已付4 百萬元之贖款，
    並以自己正被通緝為由，阻止甲○○向警方報案，甲○○回
    稱無力償還，乙○○遂稱該筆債務慢慢處理即可，乙○○、
    丙○○、鄧維義3人即以此方式取得對甲○○4百萬元借貸債
    權之不法利益得逞。後因甲○○遲未返還乙○○該筆借款，
    鄧維義、丙○○懷疑乙○○私吞該筆欠款，於同年月13日，
    丙○○遂提議由乙○○約甲○○至臺中縣沙鹿鎮○○路「風
    尚人文咖啡館」，由真實姓名年籍不詳僅知綽號「秋傑」之
    成年男子佯裝係借款予乙○○之金主，出面要求甲○○返還
    該筆債務，並要甲○○簽下本票，惟遭甲○○拒絕。其後乙○○又多次向甲○○催討，並稱已賣掉前開跑車湊得320 萬
    元給金主，尚欠80萬元，另嘉義、臺南有2 朋友欠伊10幾萬
    元，2 個可以拿30幾萬元，要甲○○先拿10幾萬元出來，甲○○應允先付款15萬元，惟因甲○○尚未及付款，丙○○即
    於96年10月9日上午7時10分許，在臺中市○○路55號7 樓為
    警查獲，扣得上開具殺傷力之氣體動力式槍枝（槍枝管制編
    號：0000000000）1 支，丙○○並帶同警方至臺中市○○區
    ○○路3段97號正大當鋪其所典當之車牌號碼Q8-9822號自用
    小客車內起獲用以綑綁甲○○所用之膠帶2 捲、犯罪時其與
    鄧維義穿戴之漁夫帽、棒球帽各1頂；並於同日上午7時30分
    許，分別在臺中縣清水鎮○○路117 號查獲乙○○及在臺中
    市○○路○段49巷20號查獲鄧維義，而悉上情。
二、案經臺灣臺中地方法院檢察署檢察官指揮刑事警察局第六偵
    查隊、臺中港務警察局偵辦而移送該署檢察官偵查起訴。
    理    由
一、證據能力：
  (一)按被告以外之人於審判外之言詞或書面陳述，除法律有規定
    者外，不得作為證據，刑事訴訟法第159條第1項定有明文。
    甲○○、鄧維義、丙○○等人於警詢陳述，屬被告以外之人
    於審判外之言詞陳述，經被告2人選任辯護人爭執其等證據
    能力（見本院卷(一)第210 頁、卷(二)第24背），且無法律規定
    得作為證據之情形，依上開規定，甲○○、丙○○警詢陳述
    對被告乙○○，暨甲○○、乙○○警詢陳述對被告丙○○而
    言，均無證據能力。惟被告乙○○、丙○○警詢所為陳述內
    容，針對其自身供述部分，屬於被告2 人之自白，並未經其
    等或選任辯護人主張有違反自白任意性而取得，對各該被告
    本身而言，自有證據能力。
  (二)次按被告以外之人於檢察事務官、司法警察官或司法警察調
    查中所為之陳述，與審判中不符時，其先前之陳述具有較可
    信之特別情況，且為證明犯罪事實存否所必要者，得為證據
    ，刑事訴訟法第159條之2定有明文。又被告以外之人於審判
    中死亡者，其於檢察事務官、司法警察官或司法警察調查中
    所為之陳述，經證明具有可信之特別情況，且為證明犯罪事
    實之存否所必要者，得為證據，同法第159條之3第1 款亦有
    明文。而按所謂具有可信之特別情況之「絕對特別可信性」
    ，係指陳述是否出於供述者之真意、有無違法取供情事之信
    用性而言，故應就偵查或調查筆錄製作之原因、過程及其功
    能等加以觀察其信用性，據以判斷該傳聞證據是否有顯不可
    信或有特別可信之情況而例外具有證據能力，並非對其陳述
    內容之證明力如何加以論斷，2者之層次有別，不容混淆（
    最高法院94年度臺上字第629 號判決意旨參照）。查乙○○
    於原審所為證述關於96年9月2日伊與鄧維義商討共犯本案時
    ，丙○○並不在場，事後是鄧維義拿丙○○之電話與伊聯絡
    （原審卷第114頁），與其警詢陳稱：伊於96年9月2或3日與
    鄧維義、丙○○設局陷害甲○○，欲向其索款，暨事後劉ㄟ
    （即丙○○）叫伊約甲○○出來風尚人文咖啡館解決（警卷
    第3、4頁）一情不符，然乙○○於警偵訊時尚均直承係伊提
    議犯案，於原審改稱係鄧維義提議犯案，伊基於朋友之情才
    一同犯案，並證稱如上，前後不符已明；且鄧維義於警詢陳
    稱：犯案後丙○○有向伊詢問3 次說有沒有拿到錢，怎麼這
    麼久還沒拿到錢，伊跟他說就是還沒拿到錢之語（警卷第13
    頁），嗣於原審審理期間死亡。惟乙○○、鄧維義於原審審
    理期間並未曾表示其等警、偵訊所為陳述有何非法取供之情
    ，乙○○於原審審理時亦僅一度證稱「因我聽不懂檢察官的
    意思，所以我就講那些話出來」（原審卷第117 頁），參諸
    乙○○於原審作證時，鄧維義業已死亡，乙○○自無庸顧忌
    其所為任何供述有無可能導致鄧維義不利，此觀乙○○原於
    警偵訊均坦稱係伊提議，於原審則均推予鄧維義1 人可明，
    至鄧維義除於警詢證述上情外，亦陳稱其一開始是向丙○○
    說要處理帳務問題（警卷第14頁），可見乙○○於警詢陳述
    具有較可信之特別情況，鄧維義警詢陳述亦具有可信之特別
    情況，且2 者均為證明被告丙○○犯罪事實存否所必要，應
    認具證據能力。被告丙○○之選任辯護人認無證據能力，自
    不足採。
  (三)按被告以外之人於偵查中向檢察官所為陳述，除顯有不可信
    之情況者外，得為證據，刑事訴訟法第159條之1第2 項定有
    明文。偵查中對被告以外之人所為之偵查筆錄，或被告以外
    之人向檢察官所提之書面陳述，性質上均屬傳聞證據。惟現
    階段刑事訴訟法規定檢察官代表國家偵查犯罪、實施公訴，
    依法其有訊問被告、證人及鑑定人之權，證人、鑑定人且須
    具結，而實務運作時，檢察官偵查中向被告以外之人所取得
    之陳述，原則上均能遵守法律規定，不致違法取供，其可信
    度極高。職是，被告以外之人前於偵查中已具結而為證述，
    除反對該項供述得具有證據能力之一方，已釋明「顯有不可
    信之情況」之理由外，不宜即遽指該證人於偵查中之陳述不
    具證據能力。本件被害人甲○○、共同被告乙○○、丙○○
    、鄧維義等人於偵訊時，以證人身份具結所為證述內容，被
    告2 人及其等辯護人均未曾提及檢察官在偵查時有不法取供
    之情形，且未釋明上開供述有何顯不可信之情況，依前述說
    明，其等於偵查中之證言自具有證據能力。雖被告2 人之選
    任辯護人均以上述證人於偵查中之證詞，未經交互詰問，認
    無證據能力，惟按詰問權係指訴訟上當事人有在審判庭輪流
    盤問證人，以求發現真實，辨明供述證據真偽之權利；此與
    證據能力係指符合法律所規定之證據適格，而得成為證明犯
    罪事實存在與否之證據資格，性質上並非相同。偵查中檢察
    官為蒐集被告犯罪證據，訊問證人旨在確認被告嫌疑之有無
    及內容，與審判期日透過當事人之攻防，調查證人以認定事
    實之性質及目的，尚屬有別。偵查中訊問證人，法無明文必
    須傳喚被告使其在場，故刑事訴訟法第248條第1項前段雖規
    定：「如被告在場者，被告得親自詰問」，事實上亦難期被
    告有於偵查中行使詰問權之機會。此項未經被告詰問之被告
    以外之人於偵查中向檢察官所為之陳述，依刑事訴訟法第15
    9條之1第2 項之規定，原則上屬於法律規定為有證據能力之
    傳聞證據，於例外顯有不可信之情況，始否定其得為證據。
    是得為證據之被告以外之人於偵查中所為之陳述，因其陳述
    未經被告詰問，應認屬於未經合法調查之證據，非為無證據
    能力，而禁止證據之使用。此項詰問權之欠缺，非不得於審
    判中由被告行使以補正，而完足為經合法調查之證據（最高
    法院97年度臺上字第356 、96年度臺上字第3923號判決意旨
    參照）。是被告2 人選任辯護人以上述證人於偵查中之證詞
    ，於偵查中未經交互詰問，應無證據能力，亦無足採。故甲○○、乙○○、鄧維義於偵訊具結後所為證述內容對被告丙○○而言，暨甲○○、丙○○、鄧維義於偵訊具結後所為證
    述內容對被告乙○○而言，均有證據能力。
  (四)按監聽係政府機關依據通訊保障及監察法之授權所為截取他
    人通訊內容之強制處分，必須符合所列舉之得受監察之犯罪
    與受監察者之要件，始為合法，此觀修正前、後之該法第 5
    條第1 項規定即明。然偵查作為屬於浮動之狀態，偵查機關
    於執行監聽時未必能保證獲得所受監察罪名之資料，自亦無
    從事先預測或控制監聽所可能擴及之範圍。因此，在監聽過
    程中時而會發生得知「另案」之通訊內容。此「另案監聽」
    所取得之證據，如若係執行監聽機關自始即偽以有本案監聽
    之罪名而聲請核發通訊監察書，於其監聽過程中發現另案之
    證據者，因該監聽自始即不符正當法律程序，且執行機關之
    惡性重大，則其所取得之監聽資料及所衍生之證據，不論係
    在通訊保障及監察法第5條第5項增訂之前、後，悉應予絕對
    排除，不得作為另案之證據使用。倘若屬於本案依法定程序
    監聽中偶然獲得之另案證據，則因其並非實施刑事訴訟程序
    之公務員因違背法定程序所取得之證據，當亦無刑事訴訟法
    第158條之4之適用。此種情形，應否容許其作為另案之證據
    使用，現行法制並未明文規定。而同屬刑事強制處分之搜索
    、扣押，則於刑事訴訟法第152 條規定有學理上所稱之「另
    案扣押」，允許執行人員於實施搜索或扣押時，對於所發現
    「另案應扣押之物」得以立即採取干預措施而扣押之，分別
    送交該管法院或檢察官。鑒於此種另案監聽之執行機關並不
    存在脫法行為，且監聽具有如前述不確定性之特質，其有關
    另案之通訊內容如未即時截取，蒐證機會恐稍縱即失。則基
    於與「另案扣押」相同之法理及善意例外原則，倘若另案監
    聽亦屬於通訊保障及監察法第5條第1項規定得受監察之犯罪
    ，或雖非該條項所列舉之犯罪，但與本案即通訊監察書所記
    載之罪名有關聯性者，自應容許將該「另案監聽」所偶然獲
    得之資料作為另案之證據使用（最高法院97年度臺上字第26
    33號判決要旨參照）。本案原係內政部警政署臺中港務警察
    局受檢察官指揮偵辦「晴仔（即阿廷，即本案被告乙○○）
    、水哥」等人涉嫌持槍恐嚇取財案，經檢察官核發通訊監察
    書蒐證時，另發現本案被告3 人之涉嫌擄人勒贖、非法持有
    槍砲等不法犯行，有該局刑事課小隊長石正德出具之偵查報
    告書1份（96年度警聲搜字第4330號第3至7 頁）、臺灣臺中
    地方法院檢察署通訊監察書及通訊監察書電話附表各3 份附
    卷（本院卷(二)第57-3至62頁）可稽，上開文書之證據能力並
    經被告2 人及其等選任辯護人均表示不爭執（本院卷(二)第75
    正背），雖本案監聽譯文及內容係因警察於實施他案之通訊
    監察時所另發現之犯罪嫌疑，然原監聽程序既屬合法，檢察
    官、司法警察官知有犯罪嫌疑者應即開始偵查、調查，司法
    警察並將調查之情形報告該管檢察官及司法警察官，並為刑
    事訴訟法第228條第1項、第231條第2項所明文，則司法警察
    知有本案被告等人犯罪嫌疑而開始調查並報告檢察官偵辦，
    尚難認上開監聽程序有何出於惡意，被告乙○○之選任辯護
    人就本案相關監聽內容是否出於惡意或善意，得否作為證據
    ，提出質疑（本院卷(二)第75背），尚有誤會。況本案下列所
    引之監聽譯文及96年10月2日21時15分許，乙○○以0000000
    000 與鄧維義（0000000000）通話譯文，均業經本院當庭播
    放各該監聽內容，核與各該譯文所載相符，載明於本院97年
    10月9日、同年月23日準備程序筆錄（本院卷(二)第25至26、4
    6 背至47頁），且經乙○○、甲○○分別確認為其等與鄧維
    義之聲音無誤，本院審理時並已提示相關監聽內容、譯文及
    勘驗結果等證據資料，已踐行調查證據程序（最高法院96年
    度臺上字第171、561、1869號、97年度臺上字第2272號判決
    參照），上開證據資料自均有證據能力。
  (五)再依刑事訴訟法第159條之5規定，被告以外之人於審判外之
    陳述，雖不符刑事訴訟法第159條之1至同條之4 之規定，而
    經當事人於審判程序同意作為證據，法院審酌該言詞陳述或
    書面陳述作成時之情況，認為適當者，亦得為證據。當事人
    、代理人或辯護人於法院調查證據時，知有第159條第1項不
    得為證據之情形，而未於言詞辯論終結前聲明異議者，視為
    有前項之同意。觀之上開規定之立法意旨，乃在於傳聞證據
    未經當事人之反對詰問予以核實，原則上先予排除。惟若當
    事人已放棄反對詰問權，於審判程序中表明同意該等傳聞證
    據可作為證據；或於言詞辯論終結前未聲明異議，基於尊重
    當事人對傳聞證據之處分權，及證據資料愈豐富，愈有助於
    真實發見之理念，且強化言詞辯論主義，使訴訟程序得以順
    暢進行，上開傳聞證據亦均具有證據能力。查本案除上開(一)
    (二)(三)外之下列引為證據之證人證述及書證，並未經檢察官、
    被告2人及其等選任辯護人聲明異議（本院卷(一)第210、卷(二)
    第24背、25、45背），且各該證人所為之陳述，依卷證資料
    所示，其等作成之狀態，並無違背其等個人意思而為陳述，
    或其他違法取供之情形，亦認屬適當，依上開規定，自均有
    證據能力。
  (六)又扣案之氣體動力式槍枝（槍枝管制編號：0000000000 ）1
    支、膠帶2捲、0000000000號行動電話（含SIM卡）1 支、黑
    色漁夫帽1頂、白色棒球帽1頂，均非屬供述證據而無傳聞法
    則之適用，惟查上開扣案物品，係由員警持臺灣臺中地方法
    院法官所核發之搜索票依法定程序合法執行搜索扣得，且亦
    與本案具有關聯性，當有證據能力。
二、訊據上訴人即被告（下簡稱被告）乙○○、丙○○固均直承
    如事實欄所述妨害甲○○行動自由等情不諱，惟被告紀漢廷
    矢口否認有何共同強盜得利犯行，被告丙○○矢口否認有何
    共同攜帶兇器強盜得利及違反槍砲彈藥刀械管制條例等犯行
    ，被告乙○○辯稱：當時是鄧維義提議說他欠別人錢，看伊
    是否能找人騙錢，伊說不可以向朋友騙錢，但鄧維義一直拜
    託伊3、4次，伊才答應配合騙甲○○的錢，伊並無強盜得利
    犯行云云。其辯護人辯護意旨略以：被害人甲○○於遭鄧維
    義、丙○○挾持時，既未簽署任何借據、本票予被告等，且
    被告等亦未向甲○○強取任何財物，自非強盜得利犯行，事
    後甲○○允諾交付15萬元，顯係配合警方辦案而佯允交付等
    語（本院卷(一)第20頁）。被告丙○○辯稱：伊並未於96年 9
    月2 日案發前與鄧維義、乙○○，於臺中市○○路與上石路
    之7-11便利商店外聊天策劃本案；伊是因96年9月5日鄧維義
    向伊提及有人欠他錢，才陪同一起去向甲○○索討債務，且
    當日鄧維義到達易紘工廠時，才將扣案氣體動力式槍枝拿出
    來放在伊所坐副駕駛座的腳踏板處，伊才看到該槍枝，並不
    知道有殺傷力，伊是用手牽甲○○上車，並不是強押他上車
    （其後則承認有違反其意願將其帶上車、承認有妨害自由犯
    行，本院卷(一)第202頁）；伊係於事隔2日後才與乙○○認識
    ，且期間多由鄧維義借用伊使用之0000000000號電話與乙○○聯絡云云。其辯護人辯護意旨則與被告丙○○所辯上情相
    同（本院卷(一)第26頁）。
三、經查：
  (一)被害人甲○○如何自其所營之易紘工廠，遭被告鄧維義自其
    後方勒住其頸部，遭被告丙○○持上開氣體動力式槍枝抵住
    其右側肋骨，被強押至車內，丙○○再以黑色眼罩矇住其眼
    睛，以膠帶綑綁其雙手，其行動自由已遭完全剝奪，在車輛
    行進間，鄧維義不斷地要求其撥打電話向家人、朋友借錢，
    丙○○始終在旁監控，其方想到先前至其工廠與其聊天之乙○○，並撥打電話向乙○○求援，再由鄧維義搶走電話與乙○○對話，末由鄧維義與乙○○商談以4 百萬元放人，並由
    乙○○佯裝交付4 百萬元後，鄧維義與丙○○始將其放走，
    其後即搭乘乙○○車輛離去等情，業經證人甲○○於偵訊及
    原審審理時具結證明屬實（偵卷第10至12頁、原審卷第 105
    至111頁）；亦為被告2人所均不爭執，復有案發當日甲○○
    以其使用之0000000000號與被告乙○○使用之0000000000號
    通話之對話內容，其中並有甲○○於撥通乙○○電話後，由
    鄧維義搶接過去與乙○○對話之內容無誤，有通訊監察錄音
    檔DVD2片（本院卷(二)第10、11頁）及監聽譯文1 份附卷（警
    卷第59正背）可參，並經本院於97年10月9 日準備程序當庭
    勘驗當時對話內容與譯文所載相符，載明於該次準備程序筆
    錄（本院卷(二)第25頁），復為被告乙○○及其選任辯護人所
    均不爭執（本院卷(二)第26、45背）。而被告丙○○於案發當
    日所持有之氣體動力式槍枝（槍枝管制編號：0000000000）
    1 支，事後確係在其住處扣得，亦有刑事警察局搜索扣押筆
    錄、扣押物品目錄表各1 份在卷（警卷第42至43頁）可徵。
    該扣案之氣體動力式槍枝1 支，經送請內政部警政署刑事警
    察局鑑定結果略以：「送鑑空氣槍壹支（槍枝管制編號0000
    000000號）係氣體動力式槍枝，以小型高壓氣體鋼瓶內氣體
    為發射動力，經以金屬彈丸測試3次，其中彈丸（直徑4.5mm
    、重量0.37g）最大發射速度為132公尺／秒，計算其動能為
    3. 2焦耳，經換算其單位面積動能為20焦耳／平方公分（依
    日本科學警察之研究結果，彈丸單位面積動能達20焦耳／平
    方公分，則足以穿入人體皮肉層）。」有內政部警政署刑事
    警察局96年12月7日型鑑字第0960172016號槍彈鑑定書1份及
    槍枝照片在卷（原審卷第137至141頁）可佐，是依前開鑑定
    測試結果，上開氣體動力式槍枝之發射彈丸單位面積動能均
    已達足以穿入人體皮肉層之標準，當認係具有殺傷力無訛，
    案發當日被告丙○○、鄧維義確係共同持有上開具殺傷力之
    氣體動力式槍枝犯案，亦堪認定。
  (二)被告乙○○雖辯以上情，惟：
  1.被害人甲○○並未積欠被告2 人及鄧維義任何債務乙節，為
    乙○○所是認，其迭自警、偵訊、原審及本院審理期間均供
    稱是要向甲○○騙錢無誤，顯然其與丙○○、鄧維義等人以
    剝奪甲○○行動自由之手段，向甲○○要挾交付財物，主觀
    上具有共同為自己不法所有之意圖，堪以認定。
  2.乙○○雖辯稱係因為禁不住鄧維義之要求才向甲○○騙錢，
    暨伊等只是使用詐術要騙錢，並無強取財物或得不法利益云
    云。惟乙○○於警詢業已坦稱：「我在96年9月份2或3 號的
    時候，到臺中市○○路一家7-11便利商店前面聊天，當時『
    小馬』（鄧維義）及『劉ㄟ』（丙○○）跟我3 個人因為欠
    人家錢，因為我也欠人家錢（36萬元支票），所以我就跟他
    們講說我有1 個朋友，我們來騙他，看有沒有辦法騙到錢」
    （警卷第3頁），於偵訊供稱：「我有跟鄧維義講我有1個朋
    友看是否可以騙到一點錢」（偵卷第14頁），與鄧維義於偵
    訊具結證稱：「（何人提議？）乙○○提議的」之語（偵卷
    第18頁）相符，足見乙○○於本院辯以係禁不住鄧維義要求
    才犯案云云，為無可採。再觀甲○○當日係遭丙○○、鄧維
    義以槍枝抵住右側肋骨、自後方遭勒頸部而強押上車，在車
    上並由丙○○矇住其眼睛、以膠帶綑綁其雙手等情，業經甲○○證述明確，其行動自由已明顯遭受剝奪。在車上並遭鄧
    維義不斷要求向家人或朋友借錢交款，以便放人，丙○○始
    終在旁監控，甲○○在此行動自由遭剝奪之情況下，已達不
    能抗拒，因而撥打電話向乙○○求援。雖乙○○未下手實行
    剝奪甲○○之行動自由，惟共同實施犯罪行為，在合同意思
    範圍內，相互利用他人之行為，以達其犯罪之目的，原不必
    每一階段均參與，祇須分擔犯罪行為之一部，即應對於全部
    所發生之結果共同負責。而共同正犯之意思聯絡，不限於事
    前有所協議，於行為當時，基於相互之認識，以共同犯罪之
    意思參與者，亦無礙於共同正犯之成立（最高法院94年度臺
    上字第5480號判決可資參照），乙○○已坦稱本案係3 人共
    謀，由丙○○、鄧維義2 人下手實行，而丙○○、鄧維義於
    案發當日到達易紘工廠要去作案時伊也知悉，因為鄧維義有
    通知伊說他們已到達（警卷第3 頁），並準備動手（偵卷第
    15頁），足見乙○○對於丙○○、鄧維義所施用之強暴手段
    至使甲○○不能抗拒之強盜犯行自應負共同正犯責任，而非
    僅止於施用詐術之手段而已。
  3.況且，證人甲○○於偵訊、原審及本院審理期間，均一致證
    稱：鄧維義要伊打電話給家人，家人拿出一點錢就放人，不
    然就打給伊朋友，伊說朋友都在做工的，他就叫伊想看看有
    無比較有錢的朋友，伊就想到乙○○，並撥打電話予乙○○
    （偵卷第10頁、原審卷第108 頁、本院卷(二)第73頁）等語。
    足見鄧維義彼時在車上即開口表明要向甲○○拿錢，只要甲○○向家人或友人借錢出來，就讓甲○○離開。甲○○主觀
    亦認強押伊之鄧維義、丙○○目的是要伊交出財物方得離去
    （本院卷(二)第73背），始撥打電話予乙○○，並於與乙○○
    電話對話中，多次提及「晴阿，你那邊有錢嗎」、「我被押
    走了啦」、「你緊來啦，拜託一下啦」、「你錢快湊一下緊
    來」、「拜託啦，幫我湊一下啦」（警卷第59頁第4、5欄位
    、第60頁第1 欄位譯文）等語可明，被告乙○○於本院準備
    程序並供稱：「（96年9月5日當晚你接到甲○○電話時，如
    何跟你講？）當天打來看我有沒有錢可以借他」之語（本院
    卷(一)第203 頁），顯亦對甲○○案發當日撥打電話之目的即
    在向其借貸金錢方得順利離開，知之甚稔。
  4.雖甲○○於遭丙○○、鄧維義強押後，僅開口向乙○○表示
    借錢，並未提及借貸金額若干，亦為證人甲○○所證陳。被
    告乙○○之選任辯護人亦執此認乙○○等人並未獲甲○○口
    頭承諾或書面借據，謂甲○○願意承擔該4 百萬元債務，即
    無強取不法利益之可言，至於其後甲○○願意交付15萬元現
    金，亦係在甲○○報警後，配合警方辦案始為交付15萬元予
    乙○○，猶不能謂乙○○等人已取得該15萬元或4 百萬元之
    不法利益。惟案發當時甲○○之所以撥打電話向乙○○求援
    ，無非希冀乙○○得以出面救援，使其儘速逃脫行動遭剝奪
    之險境，已經甲○○歷次證述明確。況且，甲○○與丙○○
    、鄧維義俱互不相識，於半夜時分，突遭2 名陌生男子進入
    其工廠，1人自後勒住其頸，1人持槍抵住其右側肋骨，而強
    推上車，並遭矇眼、綑綁雙手等行止，其心情之驚恐萬分、
    惶恐無助，自不在話下。在鄧維義要其仔細思考有無人可借
    款之情境引導下，甲○○終想起前日到過工廠提及甫購買車
    輛及存款頗巨之乙○○，因而撥打電話予乙○○，甲○○僅
    詢以「晴阿，你那邊有錢嗎」、「我被押走了啦」等語後，
    隨即由鄧維義搶下接聽與乙○○對話，並主動提出1 千萬元
    贖金，而漸次陷入被告3 人原先設局之計畫中，再由乙○○
    與鄧維義於電話中佯裝自1千萬元減價後，達成交付贖款4百
    萬元協議之方式，讓甲○○信以為真，誤判乙○○確實有能
    力處理本案（亦為乙○○警詢所供明，警卷第7 頁），雖非
    甲○○親口為之，然亦在甲○○默認授意範圍內，且亦為其
    能離開現場之唯一原因，此由甲○○於本院審理時具結證稱
    ：「（當時是否認為乙○○不管用錢或勢力可以幫你救出來
    逃命就好？）是的」、「（上車與你對話後，你知道他們目
    的為何？）.. 我想他們目的是要錢。.. （最後你能離開，
    脫離他們2人掌控的原因？）因為乙○○有拿錢出來。」（
    本院卷(二)第26正背、73背）等語可明。況其後乙○○假借各
    種名義，甚至由「秋傑」之成年男子出面佯稱金主索債時，
    均不止一次向甲○○索討該4 百萬元債務，甲○○為避免乙○○不斷到工廠逼迫，只好承諾給付15萬元，並預計於客戶
    付款後就支付，但乙○○等人在其尚未付款前即遭警查獲，
    甲○○並非配合警方辦案而佯允交付15萬元等情，復據甲○○於本院審理證述明確（本院卷(二)第72頁）。由此可知，被
    告2 人與鄧維義確係施用強暴之方式，至使甲○○不能抗拒
    ，命其不得不承擔該4 百萬元債務，甚而其後甲○○迫不得
    已同意以15萬元解決，益徵其等有共同逼迫甲○○承擔該 4
    百萬元債務，因而取得該不法利益之犯行至明。被告乙○○
    及其辯護人所辯，均無可採。
  (三)被告丙○○雖辯以上情，惟：
  1.乙○○於警詢證稱：「我在96年9月份2或3 號的時候，到臺
    中市○○路一家7-11便利商店前面聊天，當時『小馬』（鄧
    維義）及『劉ㄟ』（丙○○）跟我3 個人因為欠人家錢，因
    為我也欠人家錢（36萬支票），所以我就跟他們講說我有 1
    個朋友，我們來騙他，看有沒有辦法騙到錢。..96 年9月 3
    日下午16時由『小馬』（鄧維義）及『劉ㄟ』（丙○○）把
    甲○○抓上去車上，不要把他怎麼樣，叫他打電話看他要打
    給誰，拿錢出來贖人，.. 他們都說好啊！..96 年9月3日晚
    上20時的時候，我就帶他們到.. 甲○○.. 工廠外面察看，
    .. 直到96年9月5 日下午17時至18時許，我有打電話跟『小
    馬』（鄧維義）及『劉ㄟ』（丙○○）他們聯絡今天有沒有
    要去甲○○工廠那邊，..  大概晚上19時許他們已經在工廠
    那邊等了，.. 」（警卷第3頁）；偵訊時具結證稱：「因為
    我欠卡債及1個小女兒要養缺錢，我們是於96年9月3日下午3
    、4時許在西屯路和上石路的7-11超商策劃的，是鄧維義前1
    天打電話給我，約在7- 11見面，我3時許到，在場的有我、
    鄧維義、丙○○。是鄧維義問我說我最近經濟情況，我說不
    好，鄧維義說有無工作可以介紹，我說沒有，丙○○沒有講
    什麼話，我有跟鄧維義講我有1 個朋友看是否可以騙到一點
    錢。..  他們說現在我們沒有錢也沒有其他辦法，我們才計
    畫要做的，..  96年9月3日下午4、5時先談，96年9月4日晚
    上7時許我有帶他們去看工廠，96年9月5日鄧維義是下午6時
    許才打電話給我說他們要動手了，晚上8 時許他們才動手。
    .. （到風尚人文咖啡館之後）過2（漏打"天"）之後，鄧維
    義、丙○○又打電話問我有無拿到錢，..  又過2、3天，我
    就騙丙○○、鄧維義說甲○○他大陸的朋友可能要借他錢等
    語（偵卷第14、15、16、25頁）。核與證人鄧維義於偵訊時
    具結證稱：「當時是我和乙○○在殺價，我們就是要以4 百
    萬為目標。..  （有無提到4百萬如何分？）就3個人分。因
    為我1個人沒有辦法做，所以才又找丙○○。.. （是如何謀
    議的？）由我和丙○○開車去把甲○○找出來，之後再打電
    話給乙○○，.. （本案共有幾人參與？）3人」等語（偵卷
    第19、20頁）相符。被告丙○○辯稱其並未與乙○○、鄧維
    義於96年9月3日在便利商店會面商討本案云云，並無可採。
    雖丙○○表示96年9月2日伊人在西屯路上財神廟旁之光毅國
    術館內與負責人及其友人泡茶聊天，並不在便利商店云云（
    本院卷(一)第12頁），惟此部分事證已明，況且丙○○確實參
    與其後強押甲○○之犯行（如下述），並為其所坦承，丙○○及其選任辯護人亦未聲請傳訊上開負責人及其友人，故亦
    無傳訊之必要，附此敘明。
  2.雖乙○○於原審審理時更異其詞，改證稱伊與鄧維義在講甲○○事情時，丙○○並不在現場之語（原審卷第114 頁），
    惟已與其偵訊所述及鄧維義偵訊證稱4百萬元是由3個人均分
    等情不符。況且乙○○於原審另證稱：「（在本案你們提議
    綁架被害人之前，有否見過丙○○？）只有見過1、2次面。
    .. （在綁架）之前見過1次面，之後也有見過1次面，.. （
    在綁走被害人之前）那時是鄧維義在聊天介紹他跟我認識，
    當天聊天有鄧維義、丙○○及我在場。」等語（原審卷第11
    2、113頁）。按證人乙○○與丙○○之所以認識，係透過鄧
    維義介紹，且時間在計畫綁走甲○○之前，乙○○復不否認
    該次聊天見面多談及鄧維義欠伊錢，與伊談論如何還錢，鄧
    維義叫伊無論如何都要幫他（指關於甲○○）之事，鄧維義
    偵訊復證稱伊怕自己1 個人無法做，才又找丙○○參與（偵
    卷第19頁），足見丙○○於該次商談強押甲○○之際確實在
    場參與，且原本僅乙○○、鄧維義2 人謀議，因鄧維義怕自
    己隻身無法成事，才又找丙○○參與，既此，丙○○又豈有
    對犯案過程均不知之理，乙○○於原審證稱當時丙○○在談
    論甲○○事情時不在場，顯係故意迴護之詞，暨於本院供稱
    （96年9月6日凌晨）伊才第1 次在車外看到丙○○，當時伊
    與鄧維義在車外，有看到丙○○在車內等語（本院卷(二)第45
    頁），均要無足取，丙○○辯稱伊係在本案案發後才認識乙○○云云，同亦無可採。
  3.證人鄧維義雖於偵訊另證稱：伊是於96年9月5日下午3、4時
    許告知丙○○處理帳務，丙○○說好（偵卷第19頁），固與
    被告丙○○歷次所供不謀而合。惟證人甲○○於偵訊及原審
    均證稱：「他們有說我跟人家有恩怨，有人要找我..  鄧維
    義說我家人拿出一點錢出來就放人」（偵卷第10頁）、「只
    是說我跟人有恩怨，也只記得這句話。..  對方要求我打電
    話給我家人，叫我拿一筆錢出來就放我走，..  （在你被押
    走在車上這過程中，有無人提到欠錢要還錢這件事情？）沒
    有。」（原審卷第108、109頁），均未曾提及與鄧維義間有
    何債務需要處理，可徵鄧維義證述及丙○○辯稱處理帳務一
    情已屬可疑。況丙○○直承案發前半年方與鄧維義認識，感
    情普通，因為鄧維義說有人欠他錢叫伊幫忙，但鄧維義沒有
    說別人欠他若干，當晚伊是約11點多到達被害人工廠等語（
    本院卷(一)第203 背）。如被告丙○○與鄧維義係正常地向人
    索討債務，何以刻意選在三更半夜之時刻前往，其復明知鄧
    維義已隨身攜帶黑色鐵製材質之槍枝（本院卷(一)第202 頁）
    ，卻仍一同前往，顯與常人依公開正當方式索討債務之行徑
    有別。再者，如甲○○確實積欠鄧維義款項，且鄧維義汲汲
    地欲向甲○○索討債務，在電話中復已多次提及金錢、對方
    要送錢後，甲○○方得離去之事（本院卷(一)第204 頁），何
    以於鄧維義與乙○○佯裝下車見面後，鄧維義有無拿錢回來
    ，丙○○竟又全然不在意（本院卷(一)第204 頁），經本院質
    以其先前供稱鄧維義未將錢拿回來時（警卷第17頁），始又
    供稱「我沒有看到鄧維義有拿東西回來，也沒有拿錢回來。
    」（本院卷(一)第204 背），亦與其在晚上夜深人靜時刻，特
    地要向甲○○索討債務一情有悖，亦無法解釋鄧維義既然未
    將錢取回，何以其與鄧維義要無故釋放甲○○離去一節。被
    告丙○○辯稱係為替鄧維義處理債務才前往，而非向甲○○
    強索財物云云，為無可採。
  4.又甲○○於遭強押過程中，多次證述在易紘工廠時，被告丙○○拿1 支槍站在伊後面，抵住伊右側肋骨，上車後伊坐左
    後方，丙○○坐右後方拿槍看著伊，丙○○要伊戴黑色眼罩
    ，之後丙○○拿土黃色膠帶綁住伊手（偵卷第10頁、原審卷
    第105至108頁），並證稱「（你當時為何要跟這2 個人上車
    ？）我被槍抵住才上車。.. 不敢抗拒。.. 因為他抵住我的
    肋骨時，我有看一下，他拿的東西，是1 把黑色的槍。」（
    原審卷第106頁、108頁），之後伊被帶至山上時，眼睛仍然
    被罩著，手被膠帶綁著，槍枝那時有無抵住伊，伊不知道（
    原審卷第108 頁），但可以確定伊被強押上車時槍還是抵住
    伊（原審卷第111 頁）等語甚明。被告丙○○一度辯稱伊係
    牽著甲○○的手上車，似謂其並無妨害甲○○行動自由及辯
    稱「鄧維義到達易紘工廠時，才將扣案槍枝拿出來，放在伊
    坐的右前座（副駕駛座）的腳踏板處，伊才看到該槍枝」云
    云（本院卷(一)第90頁），惟已與其警詢供稱：「96年9月5日
    當天鄧維義拿了1 把今天在我住處被查獲的黑色玩具槍給我
    帶著，說要嚇當事人用的，我把槍放在車後座，..  當事人
    隨我上車後，我有拿槍起來把玩，當事人很怕我開槍， ..
    」（警卷第18頁）不符，其於法院更異其詞，均要屬無據。
    又扣案之氣體動力式槍枝1支（槍枝管制編號： 0000000000
    ）頗具重量，為金屬鐵製材質，為丙○○所是認（本院卷(一)
    第202頁），且被告2人及鄧維義事先即共同謀議強押被害人
    甲○○，並推由丙○○與鄧維義下手實施強押行為，再連絡
    乙○○前來付贖搭救甲○○，為此，鄧維義並交付其於本案
    前一段時間（因鄧維義陳述自乙○○處取得該氣體動力式槍
    枝之時間屢有不一，詳下述四、）向乙○○取得之上開氣體
    動力式槍枝給丙○○，共同持該槍枝前往威嚇甲○○以順利
    強押甲○○得逞，則衡諸常情，彼等共同謀議犯案當慮及甲○○可能會持武器強烈反抗，為避免遭到反制，自須攜帶強
    而有力之武器，以有效壓制甲○○逼其就範，此觀之丙○○
    及鄧維義事先準備上開氣體動力式槍枝共同攜帶前往自明。
    再參以鄧維義供稱當初是為了嚇貓所以才向乙○○取得該槍
    枝（96年12月17日偵訊筆錄），則彼等既未持用如刀、棍等
    一般常見之押人工具，僅持該氣體動力式槍枝（另有膠帶 2
    捲）前往綁架被害人甲○○，對於該槍枝具有殺傷力乙節應
    有認識，被告丙○○辯稱不知該槍枝具有殺傷力云云，亦無
    可採。
  5.雖被害人甲○○證稱於遭強行押走期間，多半由鄧維義與其
    對話，被告丙○○僅說「對方在高雄等我，要載我去高雄」
    （偵卷第10頁），伊說伊父親得癌症要做電療，丙○○有問
    伊父親什麼癌症，伊說咽（喉）癌等語（原審卷第109 頁、
    本院卷(二)第72背）。然丙○○對於與被告乙○○、鄧維義先
    前謀議綁架甲○○一情有所明知，並由其與鄧維義下手實行
    強押甲○○，在甲○○行動自由已遭極度不自由、明顯遭剝
    奪之情況下，推由鄧維義與乙○○佯裝洽談金額，均在其等
    共同謀議之中，雖丙○○未出言詢問金錢相關事項，依前開
    最高法院94年度臺上字第5480號判決意旨（三、(二)2.），亦
    顯難認其可卸共同正犯之責。
  6.再者，甲○○事後順利逃脫後，丙○○使用之0000000000號
    ，於96年9月12日上午11時34分、96年9月13日上午、13時34
    分、96年10月3日13時19分，分別有與乙○○使用之0000000
    000號有多次通話紀錄，有通聯譯文附卷（警卷第62正背、7
    6頁）可稽，另於96年9月13日10時50分、96年10月4日3 時2
    分，丙○○使用之上開電話有主動撥打乙○○使用同上電話
    而乙○○未接之紀錄（警卷第62背、78頁）。雖被告丙○○
    供稱押走被害人後並未與乙○○聯絡，都是鄧維義借用其電
    話與乙○○聯絡，證人乙○○於原審97年1 月15日審理時亦
    為相同證述內容（原審卷第114 頁）。然鄧維義已於96年12
    月29日死亡，有死亡證明書1 份附卷（原審卷第91頁）可稽
    ，已無從對質，而經調閱相關通聯監聽錄音光碟，亦僅數通
    ，並經本院於96年10月23日準備程序期日勘驗在卷，載明於
    同日準備程序筆錄（本院卷(二)第45至51頁），自無從判斷被
    告丙○○所述上情是否真實。惟即便丙○○辯解係鄧維義借
    用其電話與乙○○聯絡，而乙○○於原審作證時，就何人提
    議犯本案時業均推予已去世之鄧維義，極力撇清實際其方為
    本案倡議者，而諉稱係受鄧維義再三拜託始不得已犯下本案
    云云，自難期其上開證述內容為真實。況且，丙○○雖辯稱
    ：都是鄧維義借用伊電話與乙○○使用，然其亦坦稱：「他
    （鄧維義）曾經向我借手機打電話與別人聯絡，但他聯絡時
    ，我沒有聽到內容」（本院卷(一)第205 頁），且其供稱在96
    年9月底到10月初有與鄧維義碰面3、4次（本院卷(一)第205頁
    ），亦即在該段時間向其借用電話使用，惟亦與通聯紀錄顯
    示在96年9月12日上午11時34分、96年9月13日上午10時50分
    ，丙○○使用之0000000000號與乙○○之0000000000號已有
    聯絡之事實不符，是乙○○原審證述內容自不足為有利於丙○○之認定。
  7.況依通聯紀錄及譯文顯示：「
  於96年9月14日22時44分，被告鄧維義以門號0000000000 號
    電話撥打被告乙○○所持用之門號0000000000號行動電話之
    通訊監察譯文中稱：「
    B：（即被告鄧維義）傑阿（即秋傑）到這就好，不要再讓
      他進去了。
    A：怎樣啦，你不怕他後面會有事情嗎，
    A：是還好啦，
    B：我跟你說啦，這是劉ㄟ（即被告丙○○）在跟我說的啦
       ，我覺得他分析得很有道理。」（警卷第64背）。
  於96年10月2日21時15分許，被告乙○○以0000000000與被
    告鄧維義（0000000000）通話中稱：「
    A：（即乙○○）ㄟ... 你跟你另1個伙伴講放心啦，這件
      事絕對一定會.. 可以.. 叫他拿錢出來給我們啦。
    B：（即鄧維義） 我聽有啦，
    A：ㄟ.. 你.. 我今天.. 你跟他講啦，要時間給我們啦，
      不能一時一刻啦，講給他聽啦。
    B：嗯嗯.. 沒啦.. 你 ... 。
    A：你聽我講啦，他的底子跟我跟你講的是一樣的啦，我已
      經能確定了啦，可是我們不能一時一刻啦，要時間給他啦
      .. 結果.. 百分之百一定有結果，你叫他放心啦，但是要
      時間給他啦，我們在辦事情，不會黑龍繞桌啦，你也很相
      信我的人啦，
    B：我知啦」等語（警卷第74背、75 頁）。
    經本院勘驗上開第通之通話內容（本院卷(二)第46背），被
    告乙○○供稱該通電話即鄧維義問伊關於騙甲○○之事，因
    為鄧維義在趕看能否騙到錢，該通電話是在押人以後之對話
    內容等語，雖被告乙○○否認知悉鄧維義另1 伙伴為何人，
    惟其坦稱與鄧維義一起去押甲○○的人即是丙○○，沒有其
    他的人，且先前因為鄧維義跟伊提及他跟他的伙伴在趕騙甲○○的錢騙到了沒有之語（本院卷(二)第47頁），及鄧維義警
    詢陳稱：犯案後丙○○有向我詢問3 次說有沒有拿到錢，怎
    麼這麼久還沒拿到錢，我跟他說就是還沒拿到錢等語（警卷
    第13頁），足見案發時與鄧維義一同犯案之丙○○，除下手
    實施強押甲○○外，在乙○○與「秋傑」、甲○○於風尚人
    文咖啡館會面之次晚，鄧維義尚轉述丙○○之建議（被告 2
    人雖均否認第通之「劉ㄟ」為丙○○，惟「劉ㄟ」確係丙○○，已經乙○○於警詢陳明【警卷第3頁】，丙○○於警
    詢筆錄亦坦稱別（綽）號為「劉仔」【警卷第15頁，臺語音
    同劉ㄟ】），要乙○○不要再讓「秋傑」介入，以免「秋傑
    」將來亦會惹禍上身，事後亦屢次透過鄧維義向乙○○索討
    其強盜甲○○4 百萬債權之應得贓款，被告丙○○辯稱僅單
    純幫鄧維義處理債務，並無不法利益之意圖云云，顯無可取
    。
  (四)綜上所述，被告2 人之辯解均無可採。此外，復有汽車買賣
    契約書、切結書、委託切結書、身分證、行照、當票、統一
    發票、照片等件存卷（警卷第46至56頁），及乙○○所有犯
    案時佯與鄧維義聯絡之0000000000號行動電話（含SIM卡）1
    支、丙○○犯案時所戴黑色漁夫帽1 頂、鄧維義犯案時所戴
    之白色棒球帽1頂、鄧維義購買犯案用之膠帶2捲及前開氣體
    動力式槍枝1 支扣案可資佐證。本件事證業臻明確，其等犯
    行均堪認定（至乙○○與鄧維義於警、偵訊時就其等係於何
    時在便利商店處謀議、何時前去甲○○工廠勘查，彼此供述
    容有不一。惟鄧維義警詢稱係於96年8 月27日左右謀議【警
    卷第11頁】，偵訊證稱96年8 月20幾日在西屯路與上安路的
    7-11超商謀議【偵卷第18頁】，乙○○警詢稱96年9月2或 3
    日謀議設計，96 年9月3日提議抓甲○○至車上，96年9月 3
    日當晚帶丙○○、鄧維義看地形【警卷第3 頁】，偵訊證稱
    96年9月3日在西屯路與上石路的7-11超商策劃，96年9月4日
    帶他們去看工廠【偵卷第14至15頁】。惟西屯路與上安路並
    無交接，僅西屯路與上石路交岔路口有7-11超商【此由臺中
    市警察局第六分局函文及所附職務報告、周俊杰訪談紀錄表
    附本院卷(一)第132至134頁可明】，故鄧維義警、偵訊所述與
    事實不符。茲以乙○○警詢所述，且為其於原審、本院所均
    不否認之供詞為認定依據，附此敘明）。
四、按「擄人勒贖罪，固須行為人自始即有使被害人以財物取贖
    人身之意思，如使被害人交付財物別有原因，為達其取得財
    物之目的而剝奪被害人之自由，除應成立其他財產上之犯罪
    ，或牽連犯妨害自由罪外，要無成立擄人勒贖之餘地。本件
    原判決關於被告李義福論罪部分，認被告李義福妨害人自由
    之目的，僅係使被害人劉勝隆誤信其被擄人勒贖，而迫令其
    向被告李義福借貸金錢，使被告居於債權人之地位，俾便日
    後求償，被告李義福自始即無擄人勒贖之犯意，雖不能成立
    擄人勒贖之罪，但查與被告李義福有犯意聯絡行為分擔之不
    詳姓名歹徒2 人，既已將被害人劉勝隆挾持至不詳地點之屋
    內，迫令其付出2 千萬元，否則對其不利，遂使劉勝隆墜入
    其彀中而向被告李義福調借1千2百萬元，使李義福取得該 1
    千2百萬元債權之不法利益，如該2名不詳姓名歹徒之行為已
    使劉勝隆達於不能抗拒之程度，即非僅牽連犯詐欺得利及妨
    害自由罪而已，尚非不能成立刑法第328條第2項、第1 項之
    強盜得利罪。」（最高法院83年度臺上字第2326號判決參照
    ）。查甲○○與被告2 人、鄧維義並無債權債務關係，已如
    前述，鄧維義、丙○○將甲○○押至車內，限制其行動自由
    ，並以膠帶綑綁，置甲○○處於不能抗拒之情形下，撥打電
    話向乙○○求救，由乙○○佯裝代為支付4 百萬元贖款，使
    甲○○居於債務人之地位，事後，乙○○並不斷向甲○○索
    款，甲○○同意支付15萬元。準此，依上開最高法院判決意
    旨，被告2 人及鄧維義已使用強暴行為，致甲○○不能抗拒
    ，取得對甲○○債權之不法利益至明。復「共同實施犯罪行
    為之人，在合同意思範圍以內，各自分擔犯罪行為之一部，
    相互利用他人之行為，以達其犯罪之目的者，即應對於全部
    所發生之結果，共同負責。」（最高法院28年上字第3110號
    判例參照）；「若事前並未合謀，實施犯罪行為之際，又係
    出於行為者獨立之意思，即不負共犯之責。」（最高法院19
    年上字第694 號判例參照）；「共同正犯之所以應對其他共
    同正犯所實施之行為負其全部責任者，以就其行為有犯意之
    聯絡為限，若他犯所實施之行為，超越原計畫之範圍，而為
    其所難預見者，則僅應就其所知之程度，令負責任，未可概
    以共同正犯論。」（最高法院50年臺上字第1060號判例參照
    ）。查被告2 人與鄧維義初始謀議以強押甲○○之方式對其
    取得債權，並未言明攜帶何種工具犯案，乃於鄧維義與丙○○決定下手犯案時，亦僅由鄧維義告知要去綁人，亦未告稱
    其有攜帶扣案氣體動力式槍枝（乙○○坦稱事前只知道要綁
    人騙錢，細節不知，事後才知丙○○、鄧維義以槍枝去綁人
    【警卷第5、6頁、偵卷第16頁】），且鄧維義於警、偵訊對
    其自乙○○處取得該槍枝之時間雖多有不同之供述（有稱案
    發前1 年半前借用【警卷第11頁】，有稱95年3、4月間借用
    【偵卷第41頁】，有稱96年2、3月間借用【96年12月17日偵
    訊筆錄】），然均非因目的犯本案而向乙○○取得，已堪認
    定，則鄧維義與丙○○持扣案之氣體動力式槍枝犯案，顯係
    在其等與乙○○原先共同強盜財物之犯意聯絡以外，另行起
    意為之。是核被告乙○○所為，係犯刑法第328條第2項、第
    1 項之強盜得利罪；被告丙○○係犯刑法第330條第1項之犯
    強盜罪而有第321條第1 項第3款之攜帶兇器加重強盜得利罪
    及槍砲彈藥刀械管制條例第8條第4項之未經許可，持有可發
    射金屬具有殺傷力之氣體動力式槍枝罪。公訴人認被告丙○○僅涉犯普通強盜得利罪，容有誤會，惟起訴之基本社會事
    實仍屬同一，本院自得變更起訴法條。被告乙○○就強盜得
    利之犯行，與被告丙○○、鄧維義具有犯意聯絡與行為分擔
    ，被告丙○○與鄧維義另就攜帶兇器及違反槍砲彈藥刀械管
    制條例部分具有犯意聯絡及行為分擔，分別為共同正犯。又
    行為人為犯特定罪而持有槍、彈，並於持有槍、彈後即緊密
    實行該特定犯罪，雖其持有槍、彈之時地與犯特定罪之時地
    ，在自然意義上非完全一致，然2 者仍有部分合致，且犯罪
    目的單一，依一般社會通念，認應評價為1 罪方符合刑罰公
    平原則，如予數罪併罰，反有過度處罰之疑，與人民法律感
    情亦未契合；是於牽連犯廢除後，適度擴張1 行為概念，認
    此情形為1 行為觸犯數罪名之想像競合犯，方屬適當（最高
    法院97年度臺上字第1880號判決參照）。查鄧維義係於案發
    當日與丙○○前往強押甲○○之際，始將扣案之氣體動力式
    槍枝交付丙○○收執，其2 人顯係為強押甲○○而由鄧維義
    攜帶該槍枝前往，被告丙○○所犯上開2罪，係以1行為觸犯
    數罪名，為想像競合犯，應依刑法第55條規定從一重之攜帶
    兇器強盜罪處斷，至其持有氣體動力式槍枝違反槍砲彈藥刀
    械管制條例部分雖未經起訴，惟與已起訴部分部分具有想像
    競合犯之裁判上一罪關係，基於審判不可分法理，本院自得
    併予審理，並業已告知被告丙○○及其選任辯護人此部分應
    適用之法條（雖被告丙○○持有氣體動力式槍枝部分，另經
    檢察官提起公訴，由原審法院以97年度訴字第1498號判處有
    期徒刑3年，併科罰金新臺幣3萬元，現上訴由本院97年度上
    訴字第1997號案件審理中，惟本案經檢察官提起公訴後，於
    96年12月7 日繫屬原審法院，其被訴違反槍砲彈藥刀械管制
    條例案件則於97年4月9日方繫屬原審法院，本院認被告丙○○持有氣體動力式槍枝違反槍砲彈藥刀械管制條例案件與本
    案強盜得利部分具有想像競合犯之裁判一罪關係，已如前述
    ，復繫屬在先，依刑事訴訟法第8 條前段「同一案件繫屬於
    有管轄權之數法院者，由繫屬在先之法院審判」規定，本院
    自有管轄權，併予敘明）。另按強盜罪以強暴、脅迫等方法
    ，致使不能抗拒為構成要件之一，當然含有妨害被害人自由
    之性質，本案被告2 人與鄧維義自始謀議以強押甲○○之手
    段而迫其交付財物，終亦取得對甲○○之4 百萬元債權，顯
    見其等強押甲○○之妨害自由行為，已該當於強盜犯行之著
    手實行，而應包括在強盜行為之內，無另行成立刑法第 302
    條第1 項之剝奪他人行動自由罪之餘地（最高法院91年度臺
    上字第803號、92年度臺上字第2184號判決要旨參照）。
五、原審判決認被告2 人罪證明確，予以論罪科刑，固非無見。
    惟：1.被告乙○○應僅犯普通強盜得利罪，而非攜帶兇器加
    重強盜得利罪，原審判決就此部分逕予變更起訴法條論以刑
    法第330條第1 項犯強盜罪而有第321條第1項第3款情形而論
    以攜帶兇器加重強盜得利罪，容有未洽。2.被告丙○○與鄧
    維義所攜帶之氣體動力式槍枝係具有殺傷力之槍枝，且犯槍
    砲彈藥刀械管制條例第8條第4項之罪名，原審判決認該槍枝
    係不具殺傷力之金屬製玩具手槍及未論究其槍砲罪責，自有
    未洽。3.被告丙○○既係攜帶具有殺傷力之槍枝犯案，該槍
    枝自屬違禁物，則於宣告沒收時應依刑法第38條第1項第1款
    規定宣告沒收，惟原審判決僅泛言「為被告供犯罪所用，且
    屬被告所有，業據其陳明在卷」，未就究屬何人所有予以釐
    清，且是否供被告乙○○犯罪所用此節，並未排除，亦有未
    洽。被告乙○○、丙○○上訴意旨仍執前詞分別否認有普通
    強盜得利、攜帶兇器加重強盜得利犯行，雖均不足取，然原
    判決既有如上可議之處，自應由本院撤銷改判。爰審酌被告
    乙○○、丙○○與被害人並無金錢債務，僅因缺錢，竟夥同
    鄧維義共3 人，在深夜時刻以強押被害人之手段迫其向乙○○借款，以取得對被害人之4 百萬元債權，對被害人心理產
    生莫大恐懼，危害社會治安至深且鉅，事後乙○○復假借各
    種名目要求被害人還款，被害人不勝其擾，同意支付15萬元
    以求善了，本案悉由乙○○提議，另丙○○、鄧維義附和謀
    議，卻均否認犯行，乙○○於原審見鄧維義已死亡，更將全
    部責任推與毫無可能再進行對質之鄧維義，顯然仍均不知悔
    悟，犯後態度不佳，而被害人尚未交付15萬元被告等人即分
    別為警查獲，被告2 人實際未有所利得等一切情狀，分別量
    處如主文第2 項、第3項所示之刑。扣案之氣體動力式槍枝1
    支，係違禁物，應依刑法第38條第1項第1款規定宣告沒收；
    又扣案膠帶2 捲乃共同正犯鄧維義所有供犯案所用之物，仍
    應依刑法第38條第1項第2款規定宣告沒收，至鄧維義、丙○○犯案時所戴之帽子乃其等隨身攜帶之物，已經被告丙○○
    於本院審理時供明在卷（本院卷(二)第76頁），復查無與本案
    有何關連，另乙○○使用之0000000000號行動電話門號係以
    其大哥紀思有名義申辦，並非乙○○所有（警卷第2 頁），
    且該行動電話除供犯本案用外，另亦供其與他人平日對外聯
    絡之用，此觀通訊監察譯文可明，並非專供本案所用，以上
    物品均不予宣告沒收，併予敘明。
據上論結，應依刑事訴訟法第369條第1項前段、第364條、第299
條第1項前段、第300條，槍砲彈藥刀械管制條例第8條第4項，刑
法第11條前段、第28條、第330條第1項、第328條第2項、第1 項
、第55條、第38條第1項第1款、第2款，判決如主文。
本案經檢察官丁○○到庭執行職務。
中    華    民    國    97    年    11    月    11    日
            刑事第九庭    審判長法  官  江  德  千
                                法  官  康  應  龍
                                法  官  賴  妙  雲
上列正本證明與原本無異。
如不服本判決應於收受送達後10日內向本院提出上訴狀，其未敘
述上訴之理由者並得於提起上訴後10日內向本院補提理由書（均
須按他造當事人之人數附繕本）。
                                書記官  蘇  昭  文
中    華    民    國    97    年    11    月    11    日
【附錄論罪科刑法條】
刑法第328條第2、1項
第  328 條  （普通強盜罪）
            意圖為自己或第三人不法之所有，以強暴、脅迫、
            藥劑、催眠術或他法，至使不能抗拒，而取他人之
            物或使其交付者，為強盜罪，處五年以上有期徒刑
            。
            以前項方法得財產上不法之利益或使第三人得之者
            ，亦同。
第  330 條  第1項
            犯強盜罪而有第321條第1項各款情形之一者，處7年
            以上有期徒刑。
槍砲彈藥刀械管制條例第8條第4項
           未經許可，持有、寄藏或意圖販賣而陳列第一項所
           列槍枝者，處三年以上十年以下有期徒刑，併科新
           臺幣七百萬元以下罰金。第一項至第三項之未遂犯
           罰之。


司法院資訊處製作；財團法人民間司法改革基金會備份。
